灣臺南地方法院刑事判決　　　　　　　 93年度易緝字第8號
公　訴　人　臺灣台南地方法院檢察署檢察官
被　　　告　甲○○　男　37歲.
上列被告因侵占案件，經檢察官提起公訴（89年度偵緝字第887號）
，本院判決如下：
    主  文
甲○○意圖為自己不法之所有，而侵占自己持有他人之物，處有
期徒刑拾月。
    事  實
一、甲○○於民國89年5月3日，至國中同學戊○○開設之西藥房
    購買奶粉，知悉戊○○對乙○○之債權未能追償，主動表示
    可代為討債，戊○○即將討債之事委由甲○○處理，將乙○○所開立總面額新臺幣（下同）705000元之本票三張交予甲○○；甲○○於5月4日與戊○○、丙○○攜帶前開本票三紙
    同至乙○○位於臺南縣歸仁鄉○○○路○段87號之藥局內，
    戊○○與甲○○間並無債權讓與之合意，為順利向乙○○催
    討債務，李、蔡二人竟通謀虛偽債權讓與，由戊○○向乙○○諉稱前欠甲○○債務，欲將對乙○○之債權讓與甲○○，
    致不知情之乙○○受此無效之債權讓與通知後，當場收回原
    簽發之本票三張，再開立面額為607000元之本票四張（面額
    分別為107000元、150000元、100000、250000元）交予甲○○。甲○○於89年5月7日至乙○○前開藥局，持面額107000
    元之本票向乙○○提示，而獲兌現，竟基於意圖為自己不法
    所有之意思，將票款侵占入己，自行花用，且未再與戊○○
    連繫。嗣經戊○○發覺有異，向乙○○求證後始發覺上情。
二、案經戊○○訴請臺南縣警察局歸仁分局報請臺灣臺南地方法
    院檢察署檢察官偵查後提起公訴。
    理  由
一、
１、右述告訴人戊○○委任被告甲○○向乙○○催討債務，由乙○○簽發面額為607000元之本票四張（面額分別為107000元
    、150000元、100000、250000元）交予被告，被告持其中面
    額107000元之本票向乙○○提示、兌現後，將票款侵占入己
    、自行花用之事實，業據被告甲○○於本院審理時坦承不諱
    ，並有兌現收據一紙在卷為憑（參見臺灣臺南地方法院檢察
    署89年度偵字第9896號卷第17頁）。惟關於被告取得四紙本
    票之過程及法律關係，告訴人與證人乙○○於本院之證述情
    節並不相同，茲分敘如下：
２、查證人即告訴人戊○○自警詢、偵查中及本院審理時之證述
    內容，一再強調是被告自行主動代為催討債務，並未反對，
    自乙○○處收受本票4紙後，交予被告，未委請被告代為討
    債、亦無讓與債權等語（參見警卷第1頁至第4頁、臺灣臺南
    地方法院檢察署89年度偵字第9896號卷第14頁，本院94年3
    月23日審理筆錄）。惟證人乙○○於本院審理時，證稱告訴
    人戊○○於89年5月4日與被告同至店內催討債務，戊○○當
    場向其表示將債權移轉予被告，由其開立本票後交予被告等
    語（參見本院93年3月23日審理筆錄）。本院審酌證人乙○○本票債務均已清償完畢（此部分後述），且與被告、告訴
    人間無任何利害糾葛，沒有坦護任何一造之必要；反觀告訴
    人僅因被告主動簡單表示可代為討債數語，竟未要求被告提
    供任何擔保，即將高達607000元之本票交予被告，顯與一般
    經驗法則不符，告訴人證述內容為避重就輕之詞，故此部分
    應以證人乙○○所述內容較為可採，本票4紙應是證人乙○○交予被告甲○○，應可認定。參酌告訴人夥同與債務無涉
    之被告前往債務人乙○○藥局催討債務，及告訴人事後知悉
    其餘三張本票均由丙○○及丁○○提示、兌現，仍向丙○○
    追討等情節，足認告訴人自始至終均以乙○○債權人地位自
    示。
３、次按告訴人與被告於本院審理時，均表示由被告代告訴人戊○○向乙○○催討債務，二人間並無債權讓與之合意（參見
    本院前開審理筆錄），本院審酌被告與告訴人既無債權讓與
    之合意，復參酌證人戊○○、丙○○均於本院審理時，證稱
    告訴人發現事後其餘三張本票是由丙○○及丁○○提示及兌
    現，仍向丙○○請求返還其餘三張本票票款即150000元、
    100000、250000元等情節（參見本院94年3月23日審理筆錄
    ），認告訴人雖於乙○○面前為債權讓與被告之意思表示，
    惟其並無將債權讓與被告即處分債權之意思，而被告亦明知
    告訴人無債權讓與之真意，告訴人與被告間之債權讓與契約
    ，應屬通謀虛偽而無效，不生債權讓與之效力。從而，告訴
    人與被告二人間既無債權讓與關係，告訴人仍係對乙○○債
    權之所有人，其委任被告代為向乙○○催討債務，性質上屬
    委任契約。因此，被告取得前開本票4紙仍是基於戊○○委
    請代為討債之委任關係，被告自白受告訴人委任催討債務、
    而利用提示本票後將票款侵占入己等情節，與事實相符，本
    件事證明確，應依法論科。
二、查被告甲○○受告訴人委任向乙○○催討債務，提示本票兌
    得107000元現金後，竟易持有為所有，將之侵占入己，自行
    花用，核其所為，係犯刑法第335條第1項侵占罪。爰審酌被
    告犯罪之動機、目的、手段、犯罪所得高達107000元，致告
    訴人受有上開數額之損害，且犯後坦承犯行等一切情狀，量
    處如主文所示之刑，以示懲儆。
三、又公訴意旨另以：被告甲○○將乙○○所開立，面額分別為
    105000元、100000、250000元之三張本票委託不知情之丙○○，將本票交予丁○○向乙○○索討，使乙○○先後支付票
    款，認其涉有侵占罪嫌云云。
１、訊據被告固不否認有收受該三張本票，並將本票交予丙○○
    之事實，惟堅決否認有委託丙○○代為催款，而將本票、票
    款侵占入己之犯行。辯稱：因為當時要跑路，僅是將票交予
    丙○○，囑其保管，並未委託其催討等語。
２、經本院查：
    被告甲○○自乙○○處取得本票四紙，僅向乙○○提示並兌
    現面額107000元之本票一紙，其餘三紙本票即未再向乙○○
    提示，而由丙○○與丁○○向乙○○追索，乙○○將票款委
    由臺南縣新化鎮某民意代表，該民意代表於89年5月10日、5
    月25日、8月15日兌現100000、250000元及105000元，將票
    款交予丙○○及丁○○二人，並由丁○○簽發收據等情節，
    業據證人丙○○、丁○○及乙○○於本院審理時隔離訊問後
    ，證稱在卷（參見本院94年3月23日審理筆錄），並有丁○○簽名之收據三紙在卷為憑（參見臺灣臺南地方法院檢察署
    89年度偵字第9896號卷第18頁至23頁，有部分重複）。
３、次查，被告前因侵占罪業已判決確定，隨時有執行之虞，因
    此於逃亡前，即89年5、6月間某日，在臺南縣歸仁鄉歸仁圓
    環，將三張本票交予丙○○，囑其代為保管，並未委請丙○○前往乙○○處催討、提示或為其他處分，丙○○收受三張
    本票後，明知無處分三張本票之權利，竟與國中同學丁○○
    持該三張本票向乙○○追索，乙○○將票款委請臺南縣新化
    鎮某民意代表於89年5月10、5月25日、8月15日兌現100000
    元、250000元及105000元，將款項交予丙○○及丁○○二人
    ，並由丁○○簽發收據，陳、葉二人將所得款項朋分花用等
    情節，業據證人丙○○、丁○○於本院審理時隔離訊問後，
    證稱在卷（參見本院94年3月23日審理筆錄）。又被告另因
    侵占罪，經法院判處有期徒刑七月確定，經臺灣臺南地方法
    院檢察署發布通緝，於89年11月24日緝獲入監執行，有臺灣
    高等法院被告前案紀錄表一紙在卷為憑。
４、本院綜合證人丙○○、丁○○於本院審理時，均一再表明被
    告並無委其二人取款，而提示本票、兌現後花用款項也均是
    出於丙○○之意，兌現之票款又均是證人丙○○及丁○○朋
    分，未分予交付本票之被告，及被告確有緝獲、執行有期徒
    刑之前科，核與被告辯稱交付本票予丙○○之時間大致相符
    等情節，足認被告辯稱僅是將票交予丙○○保管等情，應可
    採信。從而，被告將本票交予丙○○之際，既無處分本票或
    票款之意思，自難認其有何侵占之不法意圖。此外，復查無
    其他積極證據足認被告有何侵占犯行，應認此部分之犯行不
    能證明，惟公訴人認此部分與前開有罪部分為事實上一罪之
    關係，爰不另為無罪之諭知，併此敘明。
３、至於丙○○與丁○○擅自將保管之面額100000、250000元及
    105000元之本票兌現，將票款朋分花用，是否涉共同侵占犯
    嫌，非本院審理範圍，應由檢察官另行處理，併此敘明。
據上論斷，應依刑事訴訟法第299條第1項前段，刑法第335條第1
項、第41條第1項前段，罰金罰鍰提高標準條例第1條前段，判決
如主文。
中　　華　　民　　國　　94　　年　　4 　　月　　6 　　日
　　　　　　　　　刑事第二庭    審判長法　官　陳振謙
                                      法  官  卓穎毓
                                      法  官  洪士傑
以上正本證明與原本無異。
如不服本判決，應於判決送達後10日內，向本院提出上訴狀（應
附繕本）。
      　　　　　　　　　　　　　　　　書記官　李佩珊
中　　華　　民　　國　　94　　年　　4 　　月　　11　　日
附錄法條：
中華民國刑法第335條第1項（普通侵占罪）
  意圖為自己或第3人不法之所有，而侵占自己持有他人之物者
  ，處五年以下有期徒刑、拘役或科或併科1000元以下罰金。
